最高法院民事判決　　　　　　九十六年度台上字第一三二八號
上　訴　人　嚴江
　　　　　　乙○○
　　　　　　甲○○
共　　　同
訴訟代理人　林彥百律師
被 上訴 人　嘉義市農會
法定代理人　丙○○
訴訟代理人　賴鴻鳴律師
　　　　　　黃俊達律師
　　　　　　莊信泰律師
　　　　　　湯光民律師
上列當事人間請求侵權行為損害賠償事件，上訴人對於中華民國
九十五年二月二十一日台灣高等法院台南分院第二審判決（九十
四年度重上字第三九號），提起上訴，本院判決如下：
    主  文
原判決廢棄，發回台灣高等法院台南分院。
    理  由
本件上訴人之被繼承人嚴權達（於第一審訴訟程序進行中死亡，
由上訴人聲明承受訴訟）及上訴人嚴江夫妻二人起訴主張：第
一審共同被告嚴權六為嚴權達之弟，於民國八十三年至八十四年
間擔任被上訴人民生分部主任，八十五年間調任被上訴人信用部
主任。嚴權達於八十四年二月二十八日提供所有之房地及子甲○
○所有之田地為向被上訴人借款之擔保，設定最高限額新台幣（
下同）一千零四十四萬元抵押權予被上訴人，並委由嚴權六辦理
。詎嚴權六竟意圖為自己不法所有，先於八十四年二月二十五日
盜用嚴權達印章及偽造其署押，在被上訴人之民生分部，填具存
戶印鑑卡，偽造開戶資料，設立嚴權達名義之帳戶後，再以偽造
署名及盜用印章之方式，偽造以嚴權達為借款人、嚴江為連帶
保證人之借據及各該帳戶之活期儲蓄存款取款憑條等私文書，佯
稱代辦借款手續，先後向被上訴人取得借款九百八十萬元，嗣僅
清償一百三十萬元，致伊負擔八百五十萬元債務。按嚴權六受僱
於被上訴人，利用執行職務之便，為冒貸犯行，造成伊損害，被
上訴人自應連帶負損害賠償責任等情，爰依民法第一百八十八條
第一項規定，求為命被上訴人與嚴權六連帶給付八百五十萬元及
其遲延利息之判決（嚴權六業受敗訴判決確定）。
被上訴人則以：嚴權六因自首而遭判處徒刑確定，該刑事判決認
定之事實不得拘束本件民事訴訟。嚴權達在伊農會吳鳳分部、宣
信分部及民生分部均設有帳戶，所用印鑑均同，且均為嚴權六所
核章，豈能僅否認與貸款有關之民生分部之開戶？而嚴權六以嚴
權達名義向伊借款，係提出嚴權達之印鑑章、印鑑證明及不動產
所有權狀等辦理相關手續，可見業經嚴權達同意；另嚴權達曾自
其民生分部帳戶，分別匯款至其妻兒子女帳戶，其子甲○○向伊
貸款後，亦曾匯款至其帳戶，益證嚴權達帳戶之設立、使用非遭
冒用。況嚴權達將自己印章及存摺交付嚴權六持有，縱遭嚴權六
盜用，依民法第一百六十九條規定，其亦應負表見代理之授權人
責任，而嚴權六之盜用行為，非屬執行職務之行為，伊亦不負僱
用人之連帶賠償責任。另伊前已聲請法院對借款人嚴權達、連帶
保證人嚴江發予支付命令確定，上訴人請求伊負賠償責任，尤
屬無據等語，資為抗辯。
原審維持第一審所為上訴人敗訴之判決，駁回其上訴，係以：按
債務人對於支付命令未於法定期間合法提出異議者，支付命令與
確定判決有同一之效力。民事訴訟法第五百二十一條第一項定有
明文。又確定之支付命令與確定判決有同一之效力，凡確定判決
所能生之既判力及執行力，支付命令皆得有之，當事人不得就該
法律關係更行起訴。而確定判決所生之既判力，除當事人就確定
終局判決經裁判之訴訟標的法律關係，不得更行起訴或為相反之
主張外，法院亦不得為與確定判決意旨相反之裁判。否則將使同
一紛爭再燃，即無以維持法之安定，及保障當事人權利、維護私
法秩序，無法達成裁判之強制性、終局性解決紛爭之目的。本件
被上訴人前以上訴人之被繼承人嚴權達對其負有借款債務，其妻
即上訴人嚴江為該借款之連帶保證人，聲請台灣嘉義地方法院
發予九十一年度促字第五一九四號支付命令，嚴權達、嚴江於
九十一年四月八日收受該支付命令後，未於二十日之不變期間內
提出異議，該支付命令已告確定。上訴人依「侵權行為損害賠償
」為本件請求，雖與確定支付命令之「借款債權請求權」為不同
之訴訟標的，而無一事不再理之適用；惟就兩造間確定有「借款
債權存在」之事實，依上說明，上訴人已不得再為相反之主張，
法院亦不得為與該確定支付命令意旨相反之裁判。就此「借款債
權存在」之事實，上訴人除得依法對該支付命令聲請再審以求救
濟外，自不得再主張被上訴人取得該債權係其職員即第一審共同
被告嚴權六不法侵害之侵權行為，法院更不得於審理「再審聲請
」外之其他訴訟，為反於前確定支付命令既判力之認定。即法院
不得重為認定被上訴人之「借款債權不存在」，且其取得該債權
係屬不法侵害上訴人權利之行為。是上訴人主張被上訴人應與嚴
權六負連帶賠償責任，即屬無據，其請求被上訴人給付八百五十
萬元並加計法定遲延利息，自不應准許等詞，為其判斷之基礎。
惟按債務人對於支付命令未於法定期間合法提出異議者，支付命
令與確定判決有同一之效力，當事人固不得就同一法律關係更行
起訴，其在其他訴訟用作攻擊防禦方法者，法院亦不得為與該支
付命令意旨相反之裁判。惟為訴訟標的之法律關係必須與原因事
實相結合，如其他訴訟之法律關係及其原因事實與該支付命令不
同，自無所謂違反確定之支付命令之既判力可言；且當事人於其
他訴訟以該支付命令之法律關係為其攻擊防禦方法之一者，亦僅
法院就此不得為相反之裁判，究難因此即謂當事人依不同之法律
關係及其原因事實提起其他訴訟，均為法所不許。本件被上訴人
前雖以嚴權達為借款人，上訴人嚴江為該借款之連帶保證人，
聲請台灣嘉義地方法院核發九十一年度促字第五一九四號支付命
令確定，惟此僅於被上訴人與嚴權達、嚴江間，就該借款之法
律關係發生既判力而已；至嚴權達、嚴江提起本件訴訟，主張
被上訴人之受僱人嚴權六利用執行職務之便，以偽造伊署押及偽
造文書之方式，向被上訴人冒貸款項，致伊負擔八百五十萬元債
務，受有損害，依民法第一百八十八條第一項規定，請求被上訴
人負僱用人之連帶賠償責任等語，其訴訟標的及其原因事實與該
支付命令顯有不同；且嚴權達、嚴江主張因非該支付命令事件
當事人之嚴權六之侵權行為，致伊負有系爭借款債務，而受有損
害，嚴權六應與為其僱用人之被上訴人連帶負賠償責任，亦與該
支付命令確定之借貸債權法律關係不生扞格，自無違背該支付命
令之既判力可言。縱嚴權達、嚴江或承受訴訟之上訴人於本件
訴訟曾否認對被上訴人負有該支付命令所載之借款債務，亦僅法
院就該項攻擊防禦方法不得為相反之判斷而已，尚難因此即謂法
院不得就嚴權六有無不法侵害嚴權達、嚴江，被上訴人應否負
僱用人之賠償責任等情，予以審判。原審為上訴人敗訴之判決，
所持法律見解，尚有可議。上訴論旨，執以指摘原判決違背法令
，求予廢棄，非無理由。
據上論結，本件上訴為有理由。依民事訴訟法第四百七十七條第
一項、第四百七十八條第二項，判決如主文。
中　　華　　民　　國　九十六　年　　六　　月   十五   日
                      最高法院民事第五庭
                          審判長法官  吳　啟　賓
                                法官  高　孟　焄
                                法官  劉　福　來
                                法官  鄭　玉　山
                                法官  李　寶　堂
      本件正本證明與原本無異
                                      書  記  官
中　　華　　民　　國　九十六　年　　七  　月 　 二    日
                                                 M
